臺灣高雄地方法院行政訴訟判決
110年度交字第335號
原      告  林春燕  

被      告  高雄市政府交通局

代  表  人  張淑娟  
訴訟代理人  蘇健義  
上列當事人間交通裁決事件，原告不服被告民國110 年7 月26日
高市交裁字第32-ZEA301622號裁決，提起行政訴訟，本院判決如
下：
    主  文
原告之訴駁回。
訴訟費用新臺幣參佰元由原告負擔。
    事實及理由
一、程序事項：本件為交通裁決事件，依兩造所述各節及卷內資
    料所示，本件事證已臻明確，本院認無經言詞辯論之必要，
    爰依行政訴訟法第237 條之7 之規定，不經言詞辯論而為判
    決。
二、事實概要：原告於民國110 年5 月19日17時19分許駕駛車牌
  &0000; 號碼000-0000號自用小客車（下稱系爭車輛），在國
    道1 號
　　南向350.3 公里處，因有「行駛高速公路未依規定變換車道
    （未依規定全程使用方向燈）」之違規行為，經民眾檢舉，
    由內政部警政署國道公路警察局第五公路警察大隊（下稱舉
    發機關）員警填掣國道警交字第ZEA000000 號舉發違反道路
    交通管理事件通知單（下稱舉發通知單）逕行舉發。嗣原告
    向被告陳述不服，經被告函詢舉發機關後，認原告確有上揭
    違規行為，乃依道路交通管理處罰條例（下稱處罰條例）第
    33條第1 項第4 款、第63條第1 項第1 款規定，於110 年7 
　　月26日開立高市交裁字第32-ZEA301622號裁決書（下稱原處
    分），裁處原告「罰鍰新臺幣（下同）3,000 元，並記違規
    點數1 點」。原告不服，遂提起行政訴訟。
三、原告主張：經參考國道實施開放路肩措施路段及時段，本件
    違規時間、地點為開放路肩通行之時段及路段，而該開放路
    肩通行路段之車道管誌號誌僅以附有叉形及箭頭圖案之方形
    紅、綠二色燈號，分派車道之使用權，並未依道路交通標誌
    標線號誌設置規則第194 條第1 項第3 款規定（應為第3項
    第1款之誤），另搭配增設箭頭圖案之方形黃色燈號，以警
    告接近之車輛變換車道；又由附圖車輛左側白色虛線可判別
    ，所駕車輛沿其車道線逐漸縮減其接下來的行車路徑將直行
    匯入路肩，行進方向本來就為後方車輛可以預見，無任意左
    （右）轉彎或變換車道而故意不顯示方向燈之意圖；另車輛
    行駛於高速公路直行匯入路肩開放路段未顯示方向燈而予裁
    罰，因有違行政罰法第19條關於輕微規定，而遭法院撤銷罰
    單，此有臺北地方法院109年度交字第352 號判決可稽；是
    車輛行駛於高速公路直行匯入開放路肩通行路段而未顯示方
    向燈，是否為道路交通安全規則（下稱安全規則）第109 條
    第2 項第2 款所稱「變換車道」？其處罰正當性和必要性何
    在？而查本件違規情節極為輕微，逕予警告即可達到管制之
    目的，原處分裁處罰鍰3,000 元有違比例原則等語。並聲明
    ：原處分撤銷。
四、被告則以：按依道路交通安全規則（下稱道安規則） 第91
    條第1 項第6 款、第98條第1 項第4 款、第6 款、第102 條
    第1 項第3 款規定及高速公路及快速公路交通管制規則（下
    稱管制規則）第11條規定可知，「由同向兩車道進入一車道
    」與「變換車道」之義務尚可同時遵守，並未形成義務相互
    衝突之情形，因此「由同向兩車道進入一車道時」，如未跨
    越車道分隔線，固然非屬「變換車道」，但「由同向兩車道
    進入一車道」時，如仍須跨越車道分隔線，此時自然同時該
    當「變換車道」之要件，自應同時遵守「由同向兩車道進入
    一車道」及「變換車道」之相關規定，上開兩者並非相互排
    斥或衝突之規定。又按道路交通標誌標線號誌設置規則第18
    3條規定：「路面邊線，用以指示路肩或路面外側邊緣之界
    線。其線型為白實線，線寬為15公分，整段設置。」。依前
    揭規定可知，路面邊線之設置，係於高速公路及快速公路中
    以白實線區分為路肩及主線車道，用路人於路肩及主線車道
    之間穿梭者，係屬變換車道；復經檢視採證影片可見，畫面
    時間17:19:30-原告車輛ADD-8339號車變換至路肩時，未使
    用右側方向燈…影片結束。依前揭說明及國道主線實施開放
    路肩作業規定：「三、開放路肩行駛規定（二）車輛行駛於
    開放通行且得變換車道之路肩路段，變換至路肩、減速車道
    或主線車道須先顯示方向燈告知前後車輛，並保持安全距離
    及間隔，方得超越或變換車道。」，則原告由加速車道漸變
    路段進入路肩之範圍，確實並未使用右側方向燈。是原告於
    前揭時間、地點確有「行駛高速公路未依規定變換車道」之
    違規事實，被告據以裁處，洵無不合等語，資為抗辯。並聲
    明：原告之訴駁回。
五、本院之判斷：
  ㈠按「汽車行駛於高速公路、快速公路或設站管制之道路，不
    遵使用限制、禁止、行車管制及管理事項之管制規則而有下
    列行為者，處汽車駕駛人3,000 元以上6,000 元以下罰鍰：
    4 、未依規定變換車道。」、「汽車駕駛人有下列各款所列
    條款之一者，除依原條款處罰鍰外，並予記點：1 、有第33
    條第1 項…情形之一者，各記違規點數1 點。」處罰條例第3
    3條第1 項第4 款、第63條第1 項第1 款定有明文。次按「
    汽車在行駛途中，變換車道或超越前車時，應依標誌、標線
    、號誌指示，並不得有下列情形：1、 驟然或任意變換車道
    。2 、未依規定使用方向燈。3 、未保持安全距離及間隔。
    4、駛離主線車道未依序排隊，插入正在連貫駛出主線之汽
    車中間。」管制規則第11條亦定有明文。
  ㈡經查，原告有事實概要欄所載之交通違規行為一節，有被告
    提出之內政部警政署國道公路警察局第五公路警察大隊110
　　年9 月2 日國道警五交字第1105703144號函、110 年7 月7 
　　日國道警五交字第1105702373號函、國道主線實施開放路肩
    作業規定及採證光碟等附卷可稽，並經本院當庭勘驗採證光
    碟，勘驗結果為「畫面時間17:19:30-原告車輛ADD-8339號
    車變換至路肩時，未使用右側方向燈…影片結束。」等情，
    有本院111 年3 月8日勘驗筆錄在卷可查。故原告之違規事
    實，洵堪認定。
  ㈢原告雖主張本件違規時、地屬開放路肩之時段與地段云云。
    惟查，交通部高速公路局開放路肩供車輛行駛係為調節車輛
    量能，並未免除車輛駕駛人由加速車道跨越邊線至路肩時，
    應使用方向燈之義務，合先敘明。
　㈣原告另主張主管機關未依未依道路交通標誌標線號誌設置規
    則第194 條第1 項第3 款規定，另搭配增設箭頭圖案之方形
    黃色燈號，以警告接近之車輛變換車道云云。惟查，上開設
    置規則第194條第3項第1款係規定：「三、特種交通號誌包
    括：㈠車道管制號誌係以附有叉形及箭頭圖案之方形紅、綠
    兩色燈號，分派車道之使用權，設於道路中段或收費站。另
    可於道路上搭配增設箭頭圖案之方形黃色燈號，以警告接近
    之車輛變換車道。..」，可見主管機關是否設置箭頭圖案之
    方形黃色燈號，為該機關之職權，尚難謂主管機關未設置方
    形黃色燈號，即免除國道駕駛人駕車變換車道應使用方向燈
    之義務。
　㈤原告又主張其所駕車輛沿其車道線逐漸縮減其接下來的行車
    路徑將直行匯入路肩，行進方向本來就為後方車輛可以預見
    ，無任意左（右）轉彎或變換車道而故意不顯示方向燈之意
    圖云云。惟查，高速公路駕駛人行車應否使用方向燈，主要
    係根據其有無變換車道之行為而定。行車方向雖不變但有變
    換車道之行為，依前揭管制規則第11條規定，即有使用方向
    燈之義務。本件依採證光碟錄影截圖（見卷第21頁）及勘驗
    採證光碟可知，原告駕駛系爭車輛至加速車道終點時，因路
    肩已開放故原告得向右變換車道至路肩行駛，然其亦可不駛
    入路肩，而向左變換車道進入外側車道，是以原告如未使用
    方向燈警示其選擇之行車動線，將使後車駕駛人無法預測原
    告車輛行向，增加追撞之風險，影響交通安全甚具。此外管
    制規則第2條第1項第17款固定義路肩︰指設於車道之外側，
    路面邊線與護欄或邊溝間之部分。然主管機關一旦開放路肩
    供民眾行駛，已然作為車道使用，且道路交通標誌標線號誌
    設置規則第183條規定：「路面邊線，用以指示路肩或路面
    外側邊緣之界線。其線型為白實線，線寬為15公分，整段設
    置。」，據此可知，路面邊線之設置，係於高速公路及快速
    公路中以白實線區分為路肩及主線車道，用路人於路肩及主
    線車道、加速或減速車道之間穿梭者，係屬變換車道。本件
    原告駕駛系爭車輛既由加速車道向右跨越邊線至右側之路肩
    車道行駛，自屬變換車道而有全程使用方向燈之義務與必要
    ，俾使後方車輛預知己車行向。原告未使用方向燈之行為縱
    無故意，亦有過失，尚難據為原告得以免責之有利認定。故
    原告主張其駕駛路肩並非變換車道，並無使用方向燈之義務
    ，且無礙交通安全云云，不僅於法不合，且非屬實，為無理
    由，不足採信。
　㈥原告末主張車輛行駛於高速公路直行匯入路肩開放路段未顯
    示方向燈而予裁罰，因有違行政罰法第19條關於輕微規定，
    而遭法院撤銷罰單，此有臺北地方法院109年度交字第352 
    號判決可稽；是車輛行駛於高速公路直行匯入開放路肩通行
    路段而未顯示方向燈，其違規情節極為輕微，逕予警告即可
    達到管制之目的，原處分裁處罰鍰3,000 元有違比例原則云
    云。惟查上開他院判決係屬個案見解，並無拘束本院之效力
    ，且車輛行駛高速公路，因車速甚快，前車倘未使用方向燈
    致後車駕駛人未能預見前車行向而予追撞，車上之人非死即
    傷，違規情節非屬輕微，原告上開違反比例原則之主張，並
    非妥適，且於法不合，不足採信。
　㈦綜上所述，原告於上述時、地確有「行駛高速公路未依規定
    變換車道（未依規定全程使用方向燈）」之違規行為，被告
    依處罰條例第33條第1 項第4 款、第63條第1 項第1 款規定
    ，以原處分裁處原告「罰鍰新3,000 元，並記違規點數1 點
    」，於法有據。原告訴請撤銷，為無理由，應予駁回。
六、本件判決基礎已臻明確，兩造其餘攻防方法及訴訟資料經本
    院斟酌後，核與判決結果不生影響，不另一一論述，併此敘
    明。 
七、本件第一審裁判費為300 元，應由原告負擔，爰確定第一審
    訴訟費用額如主文第2 項所示。
據上論結，本件原告之訴為無理由，依行政訴訟法第237 條之7 
、第237 條之8 第1 項、第237 條之9 第1 項、第236 條、第98
條第1 項本文，判決如主文。
中　　華　　民　　國　　111 　年　　3 　　月　　30　　日
                  行政訴訟庭  法  官 吳文婷
上為正本係照原本作成。
如不服本判決，應於判決送達後20日內，向本院提出上訴狀並表
明上訴理由（原判決所違背之法令及其具體內容或依訴訟資料可
認為原判決有違背法令之具體事實），其未載明上訴理由者，應
於提出上訴後20日內向本院補提理由書（上訴狀及上訴理由書均
須按他造人數附繕本，如未按期補提上訴理由書，則逕予駁回上
訴），並應繳納上訴裁判費新臺幣750 元。
中　　華　　民　　國　　111 　年　　3 　　月　　30　　日
                              書記官  洪嘉慧